ACORDAO-COMPLETO-2584036

ACÓRDÃO 2755/2023 ATA 9/2023 - SEGUNDA CÂMARA

VISTOS, relatados e discutidos estes autos que cuidam de tomada de contas especial instaurada pela Secretaria Nacional de Segurança Pública, em desfavor de Fernando Luiz Urquiza Lima e Franz Araújo Hacker, em razão de não comprovação da regular aplicação dos recursos repassados pela União à conta do Convênio 00377/2011, firmado entre o Ministério da Justiça e Segurança Pública e o Município de Sirinhaém/PE, e que tinha por objeto "reaparelhar e capacitar a Guarda Municipal através da aquisição de equipamentos e material permanente e contratação de pessoa jurídica para a oferta de cursos, bem como desenvolver projeto de prevenção à violência com jovens".
ACORDAM os Ministros do Tribunal de Contas da União, reunidos em Sessão da Segunda Câmara, diante das razões expostas pelo Relator, em:
9.1. acolher parcialmente as alegações de defesa de Franz Araujo Hacker;
9.2. julgar regulares as contas de Franz Araujo Hacker, dando-lhe quitação, com fundamento nos arts. 1.º, inciso I, 16, inciso I, 17 e 23, inciso I, da Lei 8.443/1992;
9.2. reconhecer a prescrição das pretensões punitiva e ressarcitória em relação a Fernando Luiz Urquiza Lima com base no art. 8º da Resolução TCU 344/2022; 
9.3. enviar cópia do presente Acórdão à Secretaria Nacional de Segurança Pública e aos responsáveis, informando que a presente deliberação, acompanhada do Relatório e do Voto que a fundamentam, está disponível para a consulta no endereço www.tcu.gov.br/acordaos, além de esclarecer que, caso requerido, o TCU poderá fornecer sem custos as correspondentes cópias, de forma impressa;
9.4. arquivar o presente processo.

TCE instaurada pela Secretaria Nacional de Segurança Pública, em desfavor de Fernando Luiz Urquiza Lima e Franz Araújo Hacker, em razão de não comprovação da regular aplicação dos recursosrepassados pela União à conta do Convênio 00377/2011, registro Siafi 763006, firmado entre o Ministério da Justiça e Segurança Pública e o Município de Sirinhaém/PE, e que tinha por objetoreaparelhar e capacitar a Guarda Municipal através da aquisição de equipamentos e material permanente e contratação de pessoa jurídica para a oferta de cursos, bem como desenvolver projeto deprevenção à violência com jovens.

Segunda Câmara

Secretaria Nacional de Segurança Pública.

3. Interessados/Responsáveis:
3.1. Responsáveis: Fernando Luiz Urquiza Lima (XXX.721.574-XX); Franz Araujo Hacker (XXX.450.104-XX).

13.1. Ministros presentes: Aroldo Cedraz e Antonio Anastasia (Relator).
13.2. Ministros-Substitutos convocados: Augusto Sherman Cavalcanti e Marcos Bemquerer Costa (na Presidência).

ANTONIO ANASTASIA

Transcrevo, com pequenos ajustes, a instrução produzida pela então Secretaria de Controle Externo de Tomada de Contas Especial (peça 171) , atual Unidade de Auditoria Especializada em Tomada de Contas Especial, que contou com anuência do diretor e do secretário substituto (peças 172 e 173) .
	Em seguida, reproduzo o parecer do representante do Ministério Público junto ao TCU, na pessoa do Procurador Rodrigo Medeiros de Lima (peça 174) .
"INTRODUÇÃO
Cuidam os autos de tomada de contas especial instaurada pela Secretaria Nacional de Segurança Pública, em desfavor de Fernando Luiz Urquiza Lima (CPF: XXX.721.574-XX) e Franz Araújo Hacker (CPF: XXX.450.104-XX) , em razão de não comprovação da regular aplicação dos recursos repassados pela União à conta do Convênio 00377/2011, registro Siafi 763006 (peça 9) , firmado entre o Ministério da Justiça e Segurança Pública e o Município de Sirinhaém/PE, e que tinha por objeto "reaparelhar e capacitar a Guarda Municipal através da aquisição de equipamentos e material permanente e contratação de pessoa jurídica para a oferta de cursos, bem como desenvolver projeto de prevenção à violência com jovens".
HISTÓRICO
Em 29/9/2015, com fundamento na IN/TCU 71/2012 e Portaria Interministerial no 127/2008, o dirigente da instituição Secretaria Nacional de Segurança Pública autorizou a instauração da tomada de contas especial (peça 1) . O processo foi registrado no sistema e-TCE com o número 2818/2019.
O Convênio Senasp/MJ 00377/2011 (registro Siafi/Siconv 763006) foi firmado no valor de R$ 302.405,00, sendo R$ 299.305,00 à conta do concedente e R$ 3.100,00 referentes à contrapartida do convenente. Teve vigência de 27/12/2011 a 27/12/2012 (termo de convênio, Cláusula Décima Quarta, peça 9, p. 11) , com prazo para apresentação da prestação de contas final em 25/2/2013 (cf. termo de convênio, Cláusula Décima Primeira, Parágrafo Primeiro, peça 9, p. 9 e 11) . Os repasses efetivos da União totalizaram R$ 299.305,00 e foram realizados em duas parcelas nos valores de R$ 142.875,00 (ordem bancária 2011OB801211, de 28/12/2011, peça 10, p. 1, creditada em 2/1/2012, peça 27, p. 3) e R$ 156.430,00 (ordem bancária 2012OB800021, de 13/03/2012, peça 10, p. 3, creditada em 15/3/2012, peça 27, p. 11) depositados na conta do convênio (conta 16.384-8, Agência 2693-X, Banco do Brasil, cf. termo de convênio, Cláusula Nona, peça 9, p. 9, e extrato bancário, peça 27, p. 3-65) .
A prestação de contas e complementações enviadas foram analisadas por meio do documento constante nas peças 2 e 33.
	O fundamento para a instauração da Tomada de Contas Especial, conforme consignado na matriz de responsabilização elaborada pelo tomador de contas, foi a constatação da seguinte irregularidade: 
Ausência de documentos essenciais, comprometendo o julgamento da boa e da regular aplicação. A documentação física apresentada fora da Plataforma + Brasil não se mostrou apta, implicando na impossibilidade de julgar a boa e a regular aplicação dos recursos. Diante da inércia da gestão, procedeu-se a instauração da TCE conforme Parecer n° 314/2013. Mesmo não atendendo norma então vigente, ocorreu apresentação de contas apenas em meio físico, sendo constatado insuficiência de elementos fáticos para comprovação da boa e da regular aplicação dos recursos com reiteração da sugestão de instauração de TCE de acordo com Parecer 095/2015.
Os responsáveis arrolados na fase interna foram devidamente comunicados e, diante da ausência de justificativas suficientes para elidir a irregularidade e da não devolução dos recursos, instaurou-se a tomada de contas especial.
	No relatório do tomador de contas-COAP/COGIR/DIAD 5/2019 (peça 103) , o tomador de contas concluiu que o prejuízo importaria no valor original de R$ 299.305,00, imputando-se a responsabilidade a Fernando Luiz Urquiza Lima, então prefeito, no período de 1º/1/2009 a 31/12/2012 (v. peça 170, p. 1) , na condição de gestor dos recursos, e Franz Araújo Hacker, então prefeito, no período de 1º/1/2013 a 31/12/2020 (cf. peça 170, p. 2-6) , na condição de prefeito sucessor. 
		Em 30/10/2019, a Controladoria-Geral da União emitiu o relatório de auditoria 2818/2019 (peça 105) , em concordância com o relatório do tomador de contas. O certificado de auditoria 2818/2019 e o parecer do dirigente do órgão de controle interno concluíram pela irregularidade das presentes contas (peças 106 e 107) .
	Em 19/11/2019, o ministro responsável pela área atestou haver tomado conhecimento das conclusões contidas no relatório e certificado de auditoria, bem como do parecer conclusivo do dirigente do órgão de controle interno, manifestando-se pela irregularidade das contas, e determinou o encaminhamento do processo ao Tribunal de Contas da União (peça 108) .
Na instrução inicial (peça 111) , analisando-se os documentos nos autos, concluiu-se pela necessidade de realização de citação para a seguinte irregularidade: 
Irregularidade 1: ausência de funcionalidade do objeto do convênio firmado, sem aproveitamento útil da parcela executada, por motivo de inexecução parcial.
	Evidências da irregularidade: documentos técnicos presentes nas peças 1, 2, 3, 9, 27, 33, 56, 74, 77 e 101.
	Normas infringidas: art. 37, caput, c/c o art. 70, parágrafo único, da Constituição da República Federativa do Brasil; art. 93 do Decreto-lei 200/1967; art. 66, do Decreto 93.872/1986; Termo de Convênio.
	Débitos relacionados aos responsáveis Franz Araújo Hacker e Fernando Luiz Urquiza Lima:
	Data de ocorrência
	Valor histórico (R$) 
	Tipo

	02/01/2012
	142.875,00
	D

	15/03/2012
	156.430,00
	D

	07/04/2013
	165.226,91
	 C1

Nota: 
1 Valor de saldo do convênio devolvido em 17/4/2013, por meio de Guia de Recolhimento da União cf. peça 32.
		Cofre credor: Tesouro Nacional.
		Responsável: Fernando Luiz Urquiza Lima.
Conduta: deixar de tomar as providências necessárias à execução do objeto do instrumento em questão, restando imprestável a parcela executada, tendo em vista que os serviços executados não foram suficientes para atingir os objetivos acordados.
Nexo de causalidade: a ausência da adoção das providências necessárias à execução do objeto do instrumento em questão resultou na impossibilidade de aproveitamento da parcela executada, e, consequentemente, em prejuízo ao erário correspondente ao valor integral repassado.
Culpabilidade: não há excludentes de ilicitude, de culpabilidade e de punibilidade; é razoável supor que o responsável tinha consciência da ilicitude de sua conduta; era exigível conduta diversa da praticada, qual seja, tomar todas ao providências necessárias à continuidade da execução do objeto do instrumento. 
		Responsável: Franz Araújo Hacker.
Conduta: deixar de tomar as providências necessárias à execução do objeto do instrumento em questão, restando imprestável a parcela executada, tendo em vista que os serviços executados não foram suficientes para atingir os objetivos acordados.
Nexo de causalidade: a ausência da adoção das providências necessárias à execução do objeto do instrumento em questão resultou na impossibilidade de aproveitamento da parcela executada, e, consequentemente, em prejuízo ao erário correspondente ao valor integral repassado.
Culpabilidade: não há excludentes de ilicitude, de culpabilidade e de punibilidade; é razoável supor que o responsável tinha consciência da ilicitude de sua conduta; era exigível conduta diversa da praticada, qual seja, tomar todas ao providências necessárias à continuidade da execução do objeto do instrumento. 
Encaminhamento: citação.
Em cumprimento ao pronunciamento da unidade (peça 113) , foi efetuada citação dos responsáveis, nos moldes adiante:
 Fernando Luiz Urquiza Lima - promovida a citação do responsável, conforme adiante:
	Comunicação: Ofício 37787/2020 - Seproc (peça 121) 
Data da Expedição: 13/8/2020
Data da Ciência: 24/9/2020 (peça 131) 
Nome Recebedor: Edilene Duarte Silva
Observação: Ofício enviado para o endereço do responsável, conforme pesquisa na base de dados no sistema da Receita Federal, custodiada pelo TCU (peça 115) .
Fim do prazo para a defesa: 9/10/2020
	
 Franz Araújo Hacker - promovida a citação do responsável, conforme adiante:
	Comunicação: Ofício 37779/2020 - Seproc (peça 118) 
Data da Expedição: 13/8/2020
Data da Ciência: 17/8/2020 (peça 146) 
Nome Recebedor: Magu Noronha
Observação: Ofício enviado para o endereço do responsável, conforme pesquisa na base de dados no sistema da Receita Federal, custodiada pelo TCU (peça 114 e 116) .
Fim do prazo para a defesa: 1/9/2020
	
	Comunicação: Ofício 37780/2020 - Seproc (peça 119) 
Data da Expedição: 13/8/2020
Data da Ciência: não houve (Não procurado) (peça 130) 
Observação: Ofício enviado para o endereço do responsável, conforme pesquisa na base de dados no sistema do Renach, custodiada pelo TCU (peça 114) .
	
	Comunicação: Ofício 37781/2020 - Seproc (peça 120) 
Data da Expedição: 13/8/2020
Data da Ciência: 19/8/2020 (peça 125) 
Nome Recebedor: Lilyane Batista Carneiro
Observação: Ofício enviado para o endereço do responsável, conforme pesquisa na base de dados no sistema do TSE, custodiada pelo TCU (peça 114) .
Prorrogações de prazo:
	Documento
	Nova data limite

	Termo (peça 127) 
	18/9/2020

Fim do prazo para a defesa (com prorrogação) : 18/9/2020 
	
	Comunicação: Ofício 41776/2020 - Seproc (peça 122) 
Data da Expedição: 17/8/2020
Data da Ciência: 25/8/2020 (peça 128) 
Nome Recebedor: Lilyane Batista Carneiro
Observação: Ofício enviado para o endereço da prefeitura de Sirinhaém, conforme pesquisa na página eletrônica  da prefeitura (peça 117, p. 6) .
Fim do prazo para a defesa: 9/9/2020
	
Conforme Despacho de Conclusão das Comunicações Processuais (peça 132) , as providências inerentes às comunicações processuais foram concluídas. 
O responsável Franz Araújo Hacker, por meio de advogado, fez juntada da procuração com pedido de que as comunicações processuais sejam feitas em nome do advogado Eduardo Henrique Teixeira Neves (peça 124) . Posteriormente, solicitou (peça 126) e obteve (peça 127) a prorrogação de prazo para apresentar defesa por mais quinze dias.
Transcorrido o prazo regimental, o responsável Fernando Luiz Urquiza Lima permaneceu silente, devendo ser considerado revel, nos termos do art. 12, § 3º, da Lei 8.443/1992, e o responsável Franz Araújo Hacker apresentou defesa, que será analisada na seção Exame Técnico.
AVALIAÇÃO DA OCORRÊNCIA DE PRESCRIÇÃO
	Em relação à prescrição, o Supremo Tribunal Federal - STF, no Recurso Extraordinário - RE 636.886, fixou a tese, com repercussão geral reconhecida, de que "é prescritível a pretensão de ressarcimento ao erário fundada em decisão de Tribunal de Contas" (Tema 899) . Posteriormente, o próprio TCU regulamentou o assunto por meio da Resolução TCU 344, de 11/10/2022, publicada em 21/10/2022, à luz do disposto na Lei 9.873/1999, estabelecendo que "prescrevem em cinco anos as pretensões punitiva e de ressarcimento" nos processos de controle externo, conforme o art. 2º, da referida norma.
Quanto ao termo inicial da contagem do prazo prescricional, o art. 4º prevê o seguinte:
Art. 4° O prazo de prescrição será contado:
I - da data em que as contas deveriam ter sido prestadas, no caso de omissão de prestação de contas;
II - da data da apresentação da prestação de contas ao órgão competente para a sua análise inicial;
III - do recebimento da denúncia ou da representação pelo Tribunal ou pelos órgãos de controle interno, quanto às apurações decorrentes de processos dessa natureza;
IV - da data do conhecimento da irregularidade ou do dano, quando constatados em fiscalização realizada pelo Tribunal, pelos órgãos de controle interno ou pelo próprio órgão ou entidade da Administração Pública onde ocorrer a irregularidade;
V - do dia em que tiver cessado a permanência ou a continuidade, no caso de irregularidade permanente ou continuada.
No que se refere às causas de interrupção da prescrição, o art. 5º dispõe:
Art. 5º A prescrição se interrompe:
I - pela notificação, oitiva, citação ou audiência do responsável, inclusive por edital; 
II - por qualquer ato inequívoco de apuração do fato;
III - por qualquer ato inequívoco de tentativa de solução conciliatória; 
IV - pela decisão condenatória recorrível.
§ 1° A prescrição pode se interromper mais de uma vez por causas distintas ou por uma mesma causa desde que, por sua natureza, seja repetível no curso do processo.
§ 2° Interrompida a prescrição, começa a correr novo prazo a partir do ato interruptivo.
§ 3º Não interrompem a prescrição o pedido e concessão de vista dos autos, emissão de certidões, prestação de informações, juntada de procuração ou subestabelecimento e outros atos de instrução processual de mero seguimento do curso das apurações.
	No caso concreto, o termo inicial da contagem do prazo prescricional ocorreu em 25/2/2013, data em que as contas deveriam ter sido prestadas (art. 4°, inciso I, Resolução TCU 344/2022) (v. termo de convênio, Cláusula Décima Quarta, peça 9, p. 11, e  Cláusula Décima Primeira, Parágrafo Primeiro, peça 9, p. 9 e 11) .
Ademais, verificam-se, nos presentes autos, os seguintes eventos processuais interruptivos da prescrição, ocorridos tanto na fase interna, quanto na fase externa desta TCE:
	Fernando Luiz Urquiza Lima:
Fase interna:
	a) cobrança administrativa para apresentação de justificativas ou alegação de defesa ou recolhimento do valor do débito apurado por omissão na apresentação da prestação de contas do Convênio 377/2011 feita pelo Ofício-CGFIS/DEAPSEG 363/2014, de 11/7/2014, peça 31, p. 1, entregue em 22/7/2014, peça 31, p. 2;
		b) Despacho administrativo que decidiu pela instauração da TCE, de 29/9/2015, peça 1;
	c) cobrança administrativa para apresentação de justificativas e alegações de defesa ou recolher os recursos recebidos feita pelo Ofício-CGFIS/DEAPSEG/Senasp-MJ 230/2015, de 30/9/2015, peça 36, entregue em 20/10/2015, peça 47;
	d) cobrança administrativa para apresentação de justificativas e alegações de defesa ou recolher os recursos recebidos feita pelo Ofício-GAB-Senasp/Senasp/MJ 3382/2019, de 15/5/2019, peça 65, entregue em 22/7/2019, peça 67;
	e) Relatório do tomador de contas-COAP/COGIR/DIAD 5/2019, de 21/8/2019, peça 103;
	f) Relatório de Auditoria da Controladoria-Geral da União 2818/2019, de 30/10/2019, peça 105;
Fase externa:
	a)  Data de autuação da tomada de contas especial pela SecexTCE: 25/11/2019;
	b) Despacho do titular da SecexTCE autorizando a realização das citações propostas: 17/7/2020 (peça 113) ;
Franz Araújo Hacker:
Fase interna:
	a) cobrança administrativa para apresentação da prestação de contas do Convênio 377/2011 (Siconv 763006) ou recolhimento dos recursos recebidos feita pelo Ofício-CGFIS/DEAPSEG 461/2013, de 9/10/2013, peça 11, p. 1-5, entregue em 15/10/2013, peça 11, p. 6;
	b) Despacho administrativo que decidiu pela instauração da TCE, de 29/9/2015, peça 1;
	c) cobrança administrativa para apresentação de justificativas e alegações de defesa ou recolher os recursos recebidos feita pelo Ofício-CGFIS/DEAPSEG/Senasp-MJ 229/2015, de 29/9/2015, peça 35, entregue em 20/10/2015, peça 46;
	c) cobrança administrativa para apresentação de justificativas e alegações de defesa ou recolher os recursos recebidos feita pelo Ofício-GAB-Senasp/Senasp/MJ 3381/2019, de 15/5/2019, peça 58, entregue em 3/6/2019, peça 64;
	e) Relatório do tomador de contas-COAP/COGIR/DIAD 5/2019, de 21/8/2019, peça 103;
	f) Relatório de Auditoria da Controladoria-Geral da União 2818/2019, de 30/10/2019, peça 105;
Fase externa:
	a)  Data de autuação da tomada de contas especial pela SecexTCE: 25/11/2019;
	b) Despacho do titular da SecexTCE autorizando a realização das citações propostas: 17/7/2020 (peça 113) .
Ao se analisar o termo inicial da contagem do prazo de prescrição, bem como a sequência de eventos processuais indicados no item anterior, os quais têm o condão de interromper a fluência do prazo prescricional, nos termos do art. 5º da Resolução TCU n. 344/2022, conclui-se que não houve o transcurso do prazo de 5 (cinco) anos entre cada evento processual e o seguinte. Portanto, levando-se em consideração o entendimento do STF acima mencionado, bem como a vigente regulamentação do Tribunal, não ocorreu, nos autos, a prescrição da pretensão sancionatória e ressarcitória para o TCU.
Avaliação da Prescrição Intercorrente no Âmbito do Tribunal
A Resolução - TCU 344, de 11 de outubro de 2022, estabelece que:
Art. 8º Incide a prescrição intercorrente se o processo ficar paralisado por mais de três anos, pendente de julgamento ou despacho, sem prejuízo da responsabilidade funcional decorrente da paralisação, se for o caso. 
§ 1° A prescrição intercorrente interrompe-se por qualquer ato que evidencie o andamento regular do processo, excetuando-se pedido e concessão de vista dos autos, emissão de certidões, prestação de informações, juntada de procuração ou subestabelecimento e outros atos que não interfiram de modo relevante no curso das apurações.
§ 2° As causas suspensivas e interruptivas da prescrição principal também suspendem ou interrompem a prescrição intercorrente.
Levando-se em consideração a vigente regulamentação do Tribunal, bem como os eventos processuais interruptivos da prescrição na fase externa, relacionados nos itens 20.1.2 e 20.2.2 acima, conclui-se que não houve o transcurso do prazo de 3  (três) anos entre cada evento processual e o seguinte, nem entre o último e a presente instrução e, consequentemente, não ocorreu a prescrição intercorrente.
ANÁLISE DOS PRESSUPOSTOS DE PROCEDIBILIDADE DA IN/TCU 71/2012
Avaliação de Viabilidade do Exercício do Contraditório e Ampla Defesa
	Verifica-se que não houve o transcurso de mais de dez anos desde o fato gerador sem que tenha havido a notificação dos responsáveis pela autoridade administrativa federal competente (art. 6º, inciso II, c/c art. 19 da IN/TCU 71/2012, modificada pela IN/TCU 76/2016) , uma vez que o fato gerador da irregularidade sancionada ocorreu em 25/2/2013, e os responsáveis foram notificados sobre a irregularidade pela autoridade administrativa competente conforme segue:
Fernando Luiz Urquiza Lima, por meio do Ofício-CGFIS/DEAPSEG 363/2014, de 11/7/2014, peça 31, p. 1, entregue em 22/7/2014, peça 31, p. 2, referente a cobrança administrativa para apresentação de justificativas ou alegação de defesa ou recolhimento do valor do débito apurado por omissão na apresentação da prestação de contas do Convênio 377/2011;	 Ofício-CGFIS/DEAPSEG/ Senasp-MJ 230/2015, de 30/9/2015, peça 36, entregue em 20/10/2015, peça 47, ref. cobrança administrativa para apresentação de justificativas e alegações de defesa ou recolher os recursos recebidos; Ofício-GAB-Senasp/Senasp/MJ 3382/2019, de 15/5/2019, peça 65, entregue em 22/7/2019, peça 67, ref. cobrança administrativa para apresentação de justificativas e alegações de defesa ou recolher os recursos recebidos.
Franz Araújo Hacker, Ofício-CGFIS/DEAPSEG 461/2013, de 9/10/2013, peça 11, p. 1-5, entregue em 15/10/2013, peça 11, p. 6, ref. cobrança administrativa para apresentação da prestação de contas do Convênio 377/2011 (Siconv 763006) ou recolhimento dos recursos recebidos; Ofício-CGFIS/DEAPSEG/Senasp-MJ 229/2015, de 29/9/2015, peça 35, entregue em 20/10/2015, peça 46, ref. cobrança administrativa para apresentação de justificativas e alegações de defesa ou recolher os recursos recebidos; Ofício-GAB-Senasp/Senasp/MJ 3381/2019, de 15/5/2019, peça 58, entregue em 3/6/2019, peça 64, ref. cobrança administrativa para apresentação de justificativas e alegações de defesa ou recolher os recursos recebidos.
Valor de Constituição da TCE 	
	Verifica-se, ainda, que o valor atualizado do débito apurado (sem juros) em 1º/1/2017 é de R$ 202.919,80, portanto superior ao limite mínimo de R$ 100.000,00, na forma estabelecida conforme os arts. 6º, inciso I, e 19 da IN/TCU 71/2012, modificada pela IN/TCU 76/2016. 
OUTROS PROCESSOS/DÉBITOS NOS SISTEMAS DO TCU COM OS MESMOS RESPONSÁVEIS
	Informa-se que não foram encontrados processos no Tribunal abertos com os mesmos responsáveis.
	A tomada de contas especial está, assim, devidamente constituída e em condição de ser instruída.
EXAME TÉCNICO
Da validade das notificações:
	Preliminarmente, cumpre tecer breves considerações sobre a forma como são realizadas as comunicações processuais no TCU. A esse respeito, destacam-se o art. 179, do Regimento Interno do TCU (Resolução 155, de 4/12/2002) e o art. 4º, inciso III, § 1º, da Resolução TCU 170, de 30 de junho de 2004, in verbis:
Art. 179. A citação, a audiência ou a notificação, bem como a comunicação de diligência, farse-ão:
I - mediante ciência da parte, efetivada por servidor designado, por meio eletrônico, fac-símile, telegrama ou qualquer outra forma, desde que fique confirmada inequivocamente a entrega da comunicação ao destinatário;
II - mediante carta registrada, com aviso de recebimento que comprove a entrega no endereço do destinatário;
III - por edital publicado no Diário Oficial da União, quando o seu destinatário não for localizado
 (...) 
Art. 3º As comunicações serão dirigidas ao responsável, ou ao interessado, ou ao dirigente de órgão ou entidade, ou ao representante legal ou ao procurador constituído nos autos, com poderes expressos no mandato para esse fim, por meio de:
I - correio eletrônico, fac-símile ou telegrama;
II - servidor designado;
III - carta registrada, com aviso de recebimento;
IV - edital publicado no Diário Oficial da União, quando o seu destinatário não for localizado, nas hipóteses em que seja necessário o exercício de defesa.
Art. 4º. Consideram-se entregues as comunicações:
I - efetivadas conforme disposto nos incisos I e II do artigo anterior, mediante confirmação da ciência do destinatário;
II - realizadas na forma prevista no inciso III do artigo anterior, com o retorno do aviso de recebimento, entregue comprovadamente no endereço do destinatário;
III - na data de publicação do edital no Diário Oficial da União, quando realizadas na forma prevista no inciso IV do artigo anterior.
§ 1º O endereço do destinatário deverá ser previamente confirmado mediante consulta aos sistemas disponíveis ao Tribunal ou a outros meios de informação, a qual deverá ser juntada ao respectivo processo.
 (...) 
	Bem se vê, portanto, que a validade da citação via postal não depende de que o aviso de recebimento seja assinado pelo próprio destinatário da comunicação, o que dispensa, no caso em tela, a entrega do AR em "mãos próprias". A exigência da norma é no sentido de o Tribunal verificar se a correspondência foi entregue no endereço correto, residindo aqui a necessidade de certeza inequívoca. 
	Não é outra a orientação da jurisprudência do TCU, conforme se verifica dos julgados a seguir transcritos:
São válidas as comunicações processuais entregues, mediante carta registrada, no endereço correto do responsável, não havendo necessidade de que o recebimento seja feito por ele próprio (Acórdão 3648/2013-TCU-Segunda Câmara, Relator José Jorge) ;
É prescindível a entrega pessoal das comunicações pelo TCU, razão pela qual não há necessidade de que o aviso de recebimento seja assinado pelo próprio destinatário. Entregandose a correspondência no endereço correto do destinatário, presume-se o recebimento da citação. (Acórdão 1019/2008-TCU-Plenário, Relator Benjamin Zymler) ;
As comunicações do TCU, inclusive as citações, deverão ser realizadas mediante Aviso de Recebimento - AR, via Empresa Brasileira de Correios e Telégrafos, bastando para sua validade que se demonstre que a correspondência foi entregue no endereço correto. (Acórdão 1526/2007-TCU-Plenário, Relator Aroldo Cedraz) .
A validade do critério de comunicação processual do TCU foi referendada pelo Supremo Tribunal Federal, nos termos do julgamento do MS-AgR 25.816/DF, por meio do qual se afirmou a desnecessidade da ciência pessoal do interessado, entendendo-se suficiente a comprovação da entrega do "AR" no endereço do destinatário:
Ementa: agravo regimental. Mandado de segurança. Desnecessidade de intimação pessoal das decisões do tribunal de contas da união. art. 179 do regimento interno do TCU. Intimação do ato impugnado por carta registrada, iniciado o prazo do art. 18 da lei nº 1.533/51 da data constante do aviso de recebimento. Decadência reconhecida. Agravo improvido.
O envio de carta registrada com aviso de recebimento está expressamente enumerado entre os meios de comunicação de que dispõe o Tribunal de Contas da União para proceder às suas intimações.
O inciso II do art. 179 do Regimento Interno do TCU é claro ao exigir apenas a comprovação da entrega no endereço do destinatário, bastando o aviso de recebimento simples. 
Da revelia do responsável Fernando Luiz Urquiza Lima
No caso vertente, a citação do responsável se deu em endereço proveniente da base de CPFs da Receita Federal, em sistema custodiado pelo TCU. A entrega do ofício citatório nesse endereço ficou comprovada (peças 115, 121 e 131) .
Nos processos do TCU, a revelia não leva à presunção de que seriam verdadeiras todas as imputações levantadas contra os responsáveis, diferentemente do que ocorre no processo civil, em que a revelia do réu opera a presunção da verdade dos fatos narrados pelo autor (Acórdão 1009/2018-TCU-Plenário, Relator Bruno Dantas; 2369/2013-TCU-Plenário, Relator Benjamin Zymler e 2449/2013-TCU-Plenário, Relator Benjamin Zymler) . Dessa forma, a avaliação da responsabilidade do agente não pode prescindir da prova existente no processo ou para ele carreada. 
Ao não apresentar sua defesa, o responsável deixou de produzir prova da regular aplicação dos recursos sob sua responsabilidade, em afronta às normas que impõem aos gestores públicos a obrigação legal de, sempre que demandados pelos órgãos de controle, apresentar os documentos que demonstrem a correta utilização das verbas públicas, a exemplo do contido no art. 93 do Decreto-Lei 200/1967: "Quem quer que utilize dinheiros públicos terá de justificar seu bom e regular emprego na conformidade das leis, regulamentos e normas emanadas das autoridades administrativas competentes." 
Mesmo as alegações de defesa não sendo apresentadas, considerando o princípio da verdade real que rege esta Corte, procurou-se buscar, em manifestações do responsável na fase interna desta Tomada de Contas Especial, se havia algum argumento que pudesse ser aproveitado a seu favor. 
Os argumentos apresentados na fase interna (peça 43) não elidem as irregularidades apontadas.
Em se tratando de processo em que a parte interessada não se manifestou acerca das irregularidades imputadas, não há elementos para que se possa efetivamente aferir e reconhecer a ocorrência de boa-fé na conduta do responsável, podendo este Tribunal, desde logo, proferir o julgamento de mérito pela irregularidade das contas, conforme os termos dos §§ 2º e 6º do art. 202 do Regimento Interno do TCU. (Acórdão 2064/2011-TCU-Primeira Câmara (Relator Ubiratan Aguiar) , 6.182/2011-TCU-1ª Câmara (Relator Weber de Oliveira) , 4.072/2010-TCU-1ª Câmara (Relator Valmir Campelo) , 1.189/2009-TCU-1ª Câmara (Relator Marcos Bemquerer) , 731/2008-TCU-Plenário (Relator Aroldo Cedraz) .
Dessa forma, o responsável Fernando Luiz Urquiza Lima deve ser considerado revel, nos termos do art. 12, § 3º, da Lei 8.443/1992, devendo as contas serem julgadas irregulares, condenando-o solidariamente ao débito apurado e aplicando-lhe a multa prevista no art. 57 da Lei 8.443/1992.
Da defesa do responsável Franz Araújo Hacker
O responsável Franz Araújo Hacker apresentou defesa, que passa a ser analisada em seguida:
Argumentos (peças 129, 134 a 145 e 147 a 168) :
O defendente, após breve exposição sobre o andamento da TCE e da execução do convênio em apreço, assevera que assumiu a prefeitura municipal faltando apenas um mês para o fim do período de execução do convênio, e que a execução foi comprometida pela ausência de documentos como o plano de trabalho e informações sobre os cursos a serem oferecidos. Ademais, todas as despesas do convênio foram executadas pelo seu antecessor, não havendo nenhuma delas por ele executada (peça 129, p. 1-3) .
 Alegou que não conseguiu renovar a vigência do convênio por motivos estranhos à sua vontade e que, por isso, houve por devolver o saldo do convênio ao concedente com a elaboração da respectiva prestação de contas em meio físico, por desconhecimento das normas aplicáveis, mas agindo de boa-fé ao promover a prestação de contas com os documentos disponíveis (daí a eventual incompletude na prestação de contas) , razão pela qual não seria omisso quanto à prestação de contas (peça 129, p. 3-5) .
Também argumenta o defendente que não teria havido prejuízo ao erário por não aproveitamento a parte executada do convênio. Os equipamentos adquiridos estariam em uso até hoje pela administração municipal (peça 129, p. 4-5) .
O defendente alegou, igualmente, que teria sido excedido o prazo prescricional de cinco anos no presente processo, por se tratar de convênio encerrado em fevereiro/2013, sobre despesas de 2012, com TCE instaurada em 2019 e notificação dos responsáveis em 2020, a considerar que o termo inicial do prazo prescricional seria a data da transferência dos recursos (peça 129, p. 6-10) .
Retoma o defendente a defesa de que não seria responsável por não ter ordenado nenhuma despesa referente ao convênio em apreço nem foi omisso por ter prestado as devidas contas, não havendo irregularidade a ser a ele imputada. O defendente foi prejudicado na ação de dar continuidade ao projeto por falta de documentos não fornecidos pelo seu antecessor, a quem cabia a execução plena do convênio. Transcreve acórdãos do TCU no sentido de não responsabilização do sucessor que não participou da execução das despesas ocorridas na gestão do antecessor (peça 129, p. 10-13) .
Requer, assim, o julgamento pela regularidade das contas sem exigência de devolução de recursos ao erário (peça 129, p. 14) .
Em complementação (peça 134) , além de reiterar parte dos argumentos já apresentados, enfatiza que os bens previstos no convênio foram adquiridos de forma regular, conforme documentação que junta como prova e estaria em uso até hoje, como indicaria documento que juntou também.
Fez juntada, em suporte aos seus argumentos, de extratos bancários e documentos de movimentações financeiras (peças 135, 136 e 143) , formulários de prestação de contas preenchidos (peça 137) , documentos de licitação (peças 138, 139 e 140; acrescidos, posteriormente os documentos juntados às peças 147, 148, 150, 151, 152, 153, 154, 155, 157, 159, 160, 161, 162, 163, 166 e 168) , plano de trabalho do convênio (peça 141) , notas de empenhos, notas fiscais (peça 142, acrescidos, depois, documentos às peças 149, 156, 158, 164, 165 e 167) , termos de recebimento do material permanente (peça 144) e termo de convênio (peça 145) .
Análise dos argumentos: 
Quanto à impossibilidade de concluir a execução do convênio por falta de documentos e informações para tanto (item 40.1, primeira parte) , o defendente não fez juntada de evidências dessas alegações. Registre-se, no entanto, que dados do termo de convênio indicam que o período de execução do convênio havia se exaurido em 27/12/2012 (termo de convênio, Cláusula Décima Quarta, peça 9, p. 11) , antes do início de sua gestão em 1º/1/2013 (cf. peça 170, p. 2) , o que remete à não exigência que o defendente viesse a atuar na execução do ajuste, por caducidade do prazo de execução. Assiste razão no que afirma que todas as despesas foram executadas no período de gestão de seu antecessor (item 40.1, segunda parte, e item 40.5) , conforme atesta a relação de pagamentos (peça 22, p. 1) , tendo o defendente, conforme já aponta tal documento, sido o responsável pela devolução do saldo. Assim considerado, tendo em vista que não atuou na execução de tais recursos nem lhe cabia executar o saldo remanescente por caducidade do prazo de execução, acolhe-se parcialmente essas alegações de defesa para exclusão da responsabilidade do defendente pelo débito a ele imputado. 
Sobre a alegação de que foi impedido por fatores externos de renovar o convênio e só lhe teria cabido a devolução do saldo (item 40.2) , apesar de não ter demonstrado as razões impeditivas, em razão da análise feita no item anterior, acolhe-se as respectivas alegações de defesa com igual conclusão sobre o afastamento da responsabilidade.
Em relação a inexistência de prejuízo para a administração, considerando que os bens foram adquiridos e ainda estariam em uso pela administração municipal em apreço (itens 40.3 e 40.7) , em relação a segunda assertiva, o defendente não chegou a juntar aos autos evidências desse uso, apesar de se ter nos autos documentos sobre tais bens adquiridos (v. Parecer-CGFIS/DEASEG/Senasp 95/2015, v. itens 3.2 e 4.2, peça 2, p. 3) , mas consigne-se que considerou-se não comprovada tais aquisições por ausência de relatório circunstanciado sobre o cumprimento do objeto, de registros fotográficos que evidenciassem tal cumprimento (cf. Parecer-CGFIS/DEASEG/Senasp 95/2015, v. item 5.1.4, peça 2, p. 4) , nem qualquer demonstração do resultado útil de tais aquisições. Desse modo, rejeitam-se essas alegações de defesa.
No que concerne às alegações de prescrição (item 40.4) , tal ocorrência já foi objeto de análise nos itens 16 a 23 acima, cujos termos ensejam a rejeição das alegações de defesa a esse respeito.
Sobre o pedido de julgamento pela regularidade das contas, considerando o afastamento da responsabilidade do defendente, tal pedido está prejudicado, uma vez que tal afastamento redundará em proposta de sua exclusão do processo. 
Por último, anote-se que os documentos juntados disseram respeito ao processo de aquisição dos bens, que não foram questionados pelo concedente em sua análise das contas apresentadas, mas não atenderam às deficiências da efetiva incorporação desses bens ao patrimônio municipal por ausência de relatório circunstanciado sobre o cumprimento do objeto, de registros fotográficos que evidenciassem tal cumprimento nem de seu efetivo aproveitamento (nesse sentido, análise no item 44) .
Da análise procedida acima, verifica-se que os argumentos de defesa foram suficientes para afastar a responsabilidade do defendente, de forma que devem ser parcialmente acolhidos.
Considerando a  análise feita acima, propõe-se a exclusão do defendente do presente processo.
Dolo ou Erro Grosseiro no TCU (art. 28 da LINDB) 
Cumpre avaliar, por fim, a caracterização do dolo ou erro grosseiro, no caso concreto, tendo em vista a diretriz constante do art. 28 do Decreto-lei 4.657/1942 (Lei de Introdução à Normas do Direito Brasileiro - LINDB) acerca da responsabilização de agentes públicos no âmbito da atividade controladora do Estado. Desde a entrada em vigor da Lei 13.655/2018 (que inseriu os artigos 20 ao 30 ao texto da LINDB) , essa análise vem sendo incorporada cada vez mais aos acórdãos do TCU, com vistas a aprimorar a individualização das condutas e robustecer as decisões que aplicam sanções aos responsáveis. 
Acerca da jurisprudência que vem se firmado sobre o tema, as decisões até o momento proferidas parecem se inclinar majoritariamente para a equiparação conceitual do "erro grosseiro" à "culpa grave". Para fins do exercício do poder sancionatório do TCU, tem-se considerado como erro grosseiro o que resulta de grave inobservância do dever de cuidado e zelo com a coisa pública (Acórdão 2391/2018-TCU-Plenário, Relator: Benjamin Zymler, Acórdão 2924/2018-TCU-Plenário, Relator: José Mucio Monteiro, Acórdão 11762/2018-TCU-Segunda Câmara, Relator: Marcos Bemquerer, e Acórdãos 957/2019, 1.264/2019 e 1.689/2019, todos do Plenário, Relator Augusto Nardes) . 
Quanto ao alcance da expressão "erro grosseiro", o Ministro Antônio Anastasia defende que o correto seria considerar "o erro grosseiro como culpa grave, mas mantendo o referencial do homem médio" (Acórdão 2012/2022-TCU-Segunda Câmara) . Desse modo, incorre em erro grosseiro o gestor que falha gravemente nas circunstâncias em que não falharia aquele que emprega um nível de diligência normal no desempenho de suas funções, considerando os obstáculos e dificuldades reais que se apresentavam à época da prática do ato impugnado (art. 22 da LINDB) . 
No caso em tela, em relação ao responsável remanescente (Fernando Luiz Urquiza Lima) , as irregularidades consistentes em não demonstrar a efetiva aquisição dos bens e seu aproveitamento útil para a administração municipal configuram violação não só às regras legais  da Art. 37, caput, c/c o art. 70, parágrafo único, da Constituição da República Federativa do Brasil, do Decreto-lei 200/1967, do Decreto 93.872/1986 e do Termo de Convênio, mas também a princípios basilares da administração pública, tais como os princípios da legalidade e da legitimidade. Depreende-se, portanto, que a conduta do responsável se distanciou daquela que seria esperada de um administrador médio, a revelar grave inobservância no dever de cuidado no trato com a coisa pública, num claro exemplo de erro grosseiro a que alude o art. 28 da LINDB (Acórdão 1689/2019-TCU-Plenário, Relator Min. Augusto Nardes; Acórdão 2924/2018-TCU-Plenário, Relator Min. José Mucio Monteiro; Acórdão 2391/2018-TCU-Plenário, Relator Min. Benjamin Zymler) . 
CONCLUSÃO
	Em face da análise promovida na seção "Exame Técnico", verifica-se que o responsável Fernando Luiz Urquiza Lima não logrou comprovar a boa e regular aplicação dos recursos; instado a se manifestar, optou pelo silêncio, configurando a revelia, nos termos do § 3º, do art. 12, da Lei 8.443/1992. Por outro lado, propõe-se acolher parcialmente as alegações de defesa de Franz Araújo Hacker, uma vez que foram suficientes para afastar a responsabilidade a ele atribuída e a respectiva solidariedade pelo débito apurado. Inexistem, nos autos, elementos que demonstrem a boa-fé do responsável Fernando Luiz Urquiza Lima ou a ocorrência de outras excludentes de culpabilidade.
Verifica-se, também que não houve a prescrição da pretensão ressarcitória e da punitiva, conforme análise já realizada.
	Tendo em vista que não constam dos autos elementos que permitam reconhecer a boa-fé do responsável Fernando Luiz Urquiza Lima, sugere-se que as suas contas sejam julgadas irregulares, nos termos do art. 202, § 6º, do Regimento Interno do TCU, com a imputação do débito atualizado monetariamente e acrescido de juros de mora, nos termos do art. 202, § 1º do Regimento Interno do TCU, descontado o valor eventualmente recolhido, com a aplicação da multa prevista no art. 57 da Lei 8.443/1992.
Por fim, como houve elementos que modificaram o entendimento acerca das irregularidades em apuração, modifica-se a matriz de responsabilização presente na peça 110m para exclusão do responsável Franz Araújo Hacker.
PROPOSTA DE ENCAMINHAMENTO
Diante do exposto, submetemos os autos à consideração superior, propondo ao Tribunal:
considerar revel o responsável Fernando Luiz Urquiza Lima, para todos os efeitos, dando-se prosseguimento ao processo, com fulcro no art. 12, § 3º, da Lei 8.443/1992; 
acolher parcialmente as alegações de defesa apresentadas pelo responsável Franz Araújo Hacker e promover sua exclusão do presente processo; 
		julgar irregulares, nos termos dos arts. 1º, inciso I, 16, inciso III, alíneas "b" e "c", da Lei 8.443/1992, c/c os arts. 19 e 23, inciso III, da mesma Lei, as contas do responsável Fernando Luiz Urquiza Lima, condenando-o ao pagamento das importâncias a seguir especificadas, atualizadas monetariamente e acrescidas dos juros de mora, calculadas a partir das datas discriminadas até a data da efetiva quitação do débito, fixando-lhe o prazo de quinze dias, para que comprove, perante o Tribunal, o recolhimento das referidas quantias aos cofres do Tesouro Nacional, nos termos do art. 23, inciso III, alínea "a", da citada lei, c/c o art. 214, inciso III, alínea "a", do Regimento Interno do TCU.  
		Débito relacionado ao responsável Fernando Luiz Urquiza Lima (CPF: XXX.721.574-XX) :
	Data de ocorrência
	Valor histórico (R$) 
	Tipo da parcela

	2/1/2012
	142.875,00
	Débito

	7/4/2013
	165.226,91
	Crédito

	15/3/2012
	156.430,00
	Débito

					Valor atualizado do débito (com juros) em 8/11/2022: R$ 289.959,21.
aplicar, ao responsável Fernando Luiz Urquiza Lima a multa prevista no art. 57 da Lei 8.443/1992 c/c o art. 267 do Regimento Interno do TCU, fixando-lhe o prazo de quinze dias, a contar da notificação, para que comprove, perante o Tribunal (art. 214, III, alínea "a", do Regimento Interno do TCU) , o recolhimento da dívida aos cofres do Tesouro Nacional, atualizada monetariamente desde a data do acórdão proferido por este Tribunal até a data do efetivo recolhimento, se paga após o vencimento, na forma da legislação em vigor;
	autorizar, desde logo, a cobrança judicial das dívidas, caso não atendidas as notificações, na forma do disposto no art. 28, inciso II, da Lei 8.443/1992;
autorizar também, desde logo, se requerido, com fundamento no art. 26, da Lei 8.443, de 1992, c/c o art. 217, §1º do Regimento Interno do TCU, o parcelamento da (s) dívida (s) em até 36 parcelas, incidindo, sobre cada parcela, corrigida monetariamente, os correspondentes acréscimos legais, fixando-lhe o prazo de quinze dias, a contar do recebimento da notificação, para comprovar, perante o Tribunal, o recolhimento da primeira parcela, e de trinta dias, a contar da parcela anterior, para comprovar os recolhimentos das demais parcelas, devendo incidir, sobre cada valor mensal, atualizado monetariamente, os juros de mora devidos, no caso do débito, na forma prevista na legislação em vigor, alertando os responsáveis de que a falta de comprovação do recolhimento de qualquer parcela importará o vencimento antecipado do saldo devedor, nos termos do § 2º do art. 217 do Regimento Interno deste Tribunal; 
enviar cópia do Acórdão a ser prolatado à Procuradoria da República no Estado de Pernambuco, nos termos do § 3º do art. 16 da Lei 8.443/1992, c/c o § 7º do art. 209 do Regimento Interno do TCU, para adoção das medidas cabíveis;
enviar cópia do Acórdão que vier a ser proferido ao Secretaria Nacional de Segurança Pública e aos responsáveis (no caso do responsável Franz Araújo Hacker, na pessoa de seu advogado, Eduardo Henrique Teixeira Neves) , para ciência;
informar à Procuradoria da República no Estado de Pernambuco, ao Secretaria Nacional de Segurança Pública e aos responsáveis (no caso do responsável Franz Araújo Hacker, na pessoa de seu advogado, Eduardo Henrique Teixeira Neves) que a presente deliberação, acompanhada do Relatório e do Voto que a fundamenta, está disponível para a consulta no endereço www.tcu.gov.br/acordaos, além de esclarecer que, caso requerido, o TCU poderá fornecer sem custos as correspondentes cópias, de forma impressa; e
informar à Procuradoria da República no Estado de Pernambuco que, nos termos do parágrafo único do art. 62 da Resolução TCU 259/2014, os procuradores e membros do Ministério Público credenciados nesta Corte podem acessar os presentes autos de forma eletrônica e automática, ressalvados apenas os casos de eventuais peças classificadas como sigilosas, as quais requerem solicitação formal."
*** PARECER DO MP/TCU ***
"Diante dos elementos constantes dos autos, este representante do Ministério Público junto ao Tribunal de Contas da União discorda do encaminhamento oferecido pela unidade técnica, em pareceres uniformes (peças 171 a 173) , pois entende que ocorreu a prescrição intercorrente das pretensões condenatória e punitiva neste processo, conforme passa a expor.
2.	De início, cabe registrar ressalva quanto à consideração de mais de uma causa interruptiva de mesma natureza (§ 1º do artigo 5º da Resolução TCU 344/2022) , o que não se vislumbra proporcional, haja vista que possibilita, no limite, infindáveis extensões do prazo prescricional, algo incompatível com o princípio da razoabilidade.
3.	Nada obstante, acatamos os ditames da Resolução TCU 344/2022, inclusive o disposto no § 1º de seu artigo 5º, em deferência ao que restou decidido pela Corte de Contas, a teor do voto condutor do Acórdão 2285/2022-TCU-Plenário (relator Ministro Antonio Anastasia) .
4.	De acordo com a instrução à peça 171 (p. 4-6) , não teria ocorrido a prescrição principal e intercorrente da pretensão ressarcitória e sancionatória da Corte de Contas. Para a análise da prescrição intercorrente, o auditor instrutor considerou apenas os eventos processuais interruptivos ocorridos na fase externa desta Tomada de Contas Especial (TCE) .
5.	No entender deste representante do Ministério Público, a prescrição intercorrente deve ser avaliada também na fase interna da TCE, considerando, como marco inicial para a contagem do seu prazo (trienal) , o primeiro ato interruptivo ocorrido após o início da fluência do prazo da prescrição geral (quinquenal) . Caracterizado ato inequívoco de apuração do fato, inaugura-se a atividade persecutória do aparelho do Estado mediante exercício de poder administrativo análogo ao de polícia, viabilizando inclusive o exercício da ação punitiva, nos termos de que tratam a Lei 9.873/1999 e a Resolução TCU 344/2022, e atraindo a incidência da prescrição intercorrente prevista no referido diploma legislativo.
6.	Assim, conforme informado na instrução à peça 171, o primeiro ato interruptivo ocorrido após o início da fluência da prescrição geral, no que diz respeito ao responsável Fernando Luiz Urquiza Lima, se deu em 22/7/2014, com a cobrança administrativa para apresentação de justificativas ou alegação de defesa ou recolhimento do valor do débito apurado por omissão na apresentação da prestação de contas do convênio (peça 31, p. 1) .
7.	Após essa primeira interrupção, a unidade instrutiva elencou os atos capazes de interromper a prescrição geral e intercorrente no subitem 20.1.1, a partir da alínea "b", da instrução à peça 171. Não se identificou nos autos outros marcos, além dos mencionados pela unidade técnica, que pudessem interromper a prescrição intercorrente.
8.	Assim, verifica-se que entre os atos mencionados nas alíneas "c" e "d" do subitem 20.1.1 da instrução à peça 171 o processo ficou paralisado por mais de três anos, incidindo, portanto, a prescrição intercorrente neste caso concreto.
9.	Por essa razão, o Ministério Público manifesta-se no sentido de o TCU reconhecer a prescrição intercorrente na presente TCE, com o arquivamento do processo, com fulcro no artigo 11 da Resolução TCU 344/2022."
É o Relatório.

Eduardo Henrique Teixeira Neves (30630/OAB-PE), representando Franz Araujo Hacker.

Procurador Rodrigo Medeiros de Lima.

TOMADA DE CONTAS ESPECIAL. SECRETARIA NACIONAL DE SEGURANÇA PÚBLICA. NÃO COMPROVAÇÃO DA REGULAR APLICAÇÃO DOS RECURSOS REPASSADOS PELA UNIÃO. CITAÇÃO. RECONHECIMENTO DA PRESCRIÇÃO INTERCORRENTE. COMUNICAÇÕES. ARQUIVAMENTO.

TOMADA DE CONTAS ESPECIAL (TCE)

Unidade de Auditoria Especializada em Tomada de Contas Especial (AudTCE).

Cuidam os autos de tomada de contas especial instaurada pela Secretaria Nacional de Segurança Pública, em desfavor de Fernando Luiz Urquiza Lima (CPF: 334.721.574-53) e Franz Araújo Hacker (CPF: 711.450.104-82) , em razão de não comprovação da regular aplicação dos recursos.
2. 	Os recursos foram repassados pela União por meio do Convênio 00377/2011, vigente de 27/12/2011 a 27/12/2012 e firmado entre o Ministério da Justiça e Segurança Pública e o Município de Sirinhaém/PE.  O convênio tinha por objeto "reaparelhar e capacitar a Guarda Municipal através da aquisição de equipamentos e material permanente e contratação de pessoa jurídica para a oferta de cursos, bem como desenvolver projeto de prevenção à violência com jovens". 
3. 	O fundamento para a instauração da Tomada de Contas Especial, conforme consignado na matriz de responsabilização elaborada pelo tomador de contas, decorre da constatação das seguintes irregularidades: ausência de documentos essenciais, comprometendo o julgamento da boa e da regular aplicação e documentação física apresentada fora da Plataforma + Brasil não se mostrou apta, implicando na impossibilidade de julgar a boa e a regular aplicação dos recursos. 
4.	O tomador de contas concluiu que o prejuízo importaria no valor original de R$ 299.305,00, imputando-se a responsabilidade a Fernando Luiz Urquiza Lima, prefeito no período de 1º/1/2009 a 31/12/2012, na condição de gestor dos recursos, e Franz Araújo Hacker, prefeito no período de 1º/1/2013 a 31/12/2020, na condição de prefeito sucessor (peça 103) . 
5.	Em 19/11/2019, o ministro responsável pela área atestou haver tomado conhecimento das conclusões contidas no relatório de auditoria (peça 105) e certificado de auditoria (peça 106) , bem como do parecer conclusivo do dirigente do órgão de controle interno (peça 107) , que se manifestaram pela irregularidade das contas. Assim, o ministro supervisor determinou o encaminhamento do processo ao Tribunal de Contas da União (peça 108) .
6.	No âmbito do TCU, foi promovida a citação dos senhores Fernando Luiz Urquiza Lima e Franz Araújo Hacker. Regularmente citados, o Sr. Fernando Luiz Urquiza Lima manteve-se silente, enquanto o Sr. Franz Araújo Hacker apresentou suas alegações de defesa (peças 129, 134-145 e 147-168) .
7.	Em análise de mérito, a AudTCE propôs acolher parcialmente as alegações de defesa apresentadas pelo responsável Franz Araújo Hacker e promover sua exclusão do presente processo. Quanto ao Sr. Fernando Luiz Urquiza Lima, a unidade propôs considerá-lo revel, julgar irregulares suas contas, condenando-o ao pagamento do débito e aplicando-lhe a multa prevista no art. 57 da Lei 8.443/1992.
8.	Por seu turno, o Ministério Público junto ao TCU, representado pelo Procurador Rodrigo Medeiros de Lima, divergiu da proposta da unidade técnica, conforme o Parecer à peça 174. O ilustre Parquet entende que ocorreu a prescrição intercorrente das pretensões ressarcitória e punitiva durante a fase interna da TCE.
9.	A respeito da prescrição, anoto que esta Corte editou recentemente a Resolução-TCU 344/2022, de 11/10/2022, pela qual regulamentou a prescrição para o exercício das pretensões punitiva e de ressarcimento do Tribunal.
10.	Diante disso, passo a deliberar à luz do referido normativo regulamentar.
11.	Observo que a unidade técnica avaliou apenas os atos interruptivos ocorridos na fase externa desta Tomada de Contas Especial, deixando de avaliar os atos que ocorreram na fase interna. 
12.	Ressalto que, de acordo com a jurisprudência deste Tribunal, há possibilidade de ocorrência de prescrição intercorrente ainda na fase interna das tomadas de contas especiais. Nesse sentido, cito os Acórdão 305/2023-TCU-Segunda Câmara, de relatoria do Ministro Vital do Rego; 8.512/2022-TCU-2ª Câmara, de relatoria do Ministro Bruno Dantas; e 8.050/2022-TCU-1ª Câmara, de relatoria do Ministro Walton Alencar Rodrigues.
13.	De acordo com o disposto no art. 4º, I, da Resolução-TCU 344/2022, adota-se como termo inicial para a contagem do prazo prescricional a data em que as contas deveriam ter sido prestadas. No caso concreto, o termo inicial da contagem do prazo prescricional ocorreu em 25/2/2013.
14.	Compulsando os autos, verifica-se que Secretaria Nacional de Segurança Pública decidiu pela instauração da TCE em 29/9/2015 (peça 1) , tendo notificado os responsáveis em 20/10/2015 (peças 46-47) . Entretanto, apenas em 3/4/2019 as comunicações foram reiteradas para que os responsáveis apresentassem as alegações de defesa (peças 58-59) e fosse dado prosseguimento à cobrança administrativa. 
15.	Em 2019, observa-se o andamento regular da tomada de contas, resultando no Relatório do tomador de contas (peça 103) , de 21/8/2019; no Relatório de Auditoria da Controladoria-Geral da União 2818/2019 (peça 105) , de 30/10/2019, com a consequente autuação deste processo pelo TCU em 25/11/2019 e autorização das citações em 17/7/2020 (peça 113) .
16.	Apesar de não ter transcorrido o prazo quinquenal para a prescrição punitiva ou de ressarcimento deste Tribunal, operou-se a prescrição intercorrente prevista no art. 8º da Resolução-TCU 344/2022, uma vez que o processo ficou paralisado por mais de três anos, entre 20/10/2015 e 3/4/2019, durante a fase interna da tomada de contas especial. 
17. 	Desta forma, reconheço a prescrição das pretensões punitiva e ressarcitória em relação a Fernando Luiz Urquiza Lima.
18.	Entretanto, embora este Tribunal pudesse também reconhecer a prescrição das pretensões punitivas e ressarcitórias em relação a Franz Araujo Hacker, entendo ser mais adequado e justo que, diante do fato que o convênio foi exaurido antes do início de sua gestão e que providenciou a devolução do saldo remanescente, as contas deste responsável sejam julgadas regulares, sendo-lhe dada quitação.
19.	Ante o exposto, voto por que o Tribunal adote a minuta de acórdão que ora submeto à apreciação deste Colegiado.
TCU, Sala das Sessões, em 11 de abril de 2023.
ANTONIO ANASTASIA 
Relator